臺灣高等法院刑事判決
111年度上訴字第3504號
上  訴  人  
即  被  告  陳映蘭


選任辯護人  許宗麟律師(法扶律師)  
上列上訴人即被告因偽造文書等案件，不服臺灣新北地方法院11
1年度訴字第438號，中華民國111年7月25日第一審判決(起訴案
號：臺灣新北地方檢察署110年度偵字第18069號)，提起上訴，
本院判決如下：
    主  文
上訴駁回。
    事實及理由
一、經本院審理結果，認第一審以上訴人即被告陳映蘭(下稱被
    告)就其事實欄一㈠部分所為係犯刑法第216條、第210條之行
    使偽造私文書罪；就事實欄一㈡部分所為係犯刑法第210條之
    變造私文書罪，分別判處有期徒刑4月、3月，應執行有期徒
    刑5月，均諭知易科罰金折算之標準為新臺幣1,000元折算1
    日，並諭知相關之沒收，其認事用法及量刑均無不當，諭知
    沒收亦合於規定，應予維持，並引用第一審判決書記載之事
    實、證據及理由(如附件)，另原判決事實欄一㈡第2頁第7行
    「‥在不詳地點‥」更正為「在新北市○○區○○○街000號公司內
    ‥」。
二、被告上訴意旨猶執陳詞辯稱：我自進臺張公司(全名臺張實
    業有限公司)就得到公司授權處理勞保業務，處理本件職災
    傷病給付，係被公司授權之業務範圍，並無涉犯行使偽造私
    文書、變造私文書犯行云云。惟查：
　㈠證人李芙蓉於原審審理中已證稱：我是於109年10月8日，在
    臺北市羅斯福路的勞工總局才第1次看到本案申請書(文件名
    稱「勞工保險傷病給付申請書及給付收據」申請書，以下同
    )及本案證明書(文件名稱「勞工保險被保險人上下班途中發
    生事故而致傷害證明書」，以下同)，我沒有同意被告可以
    就109年8月21日中午外出用餐發生車禍一事自行申請職災之
    傷病給付，我雖然有幫被告拿申請書，但是我當時是要求被
    告填好後，讓我確認是否核准，雖然被告的職務就是幫忙公
    司辦理勞健保的申報事務，但是職業災害的申請必須經過我
    同意，在被告申請本次職災之傷病給付前，我們公司沒有人
    申請過職災之傷病給付，因此沒有特別規定申請職災之傷病
    給付的流程，被告到職的時候，我沒有跟她說過職災之傷病
    給付的部分可以自行申請，因為公司沒有相關前例，所以不
    會為這方面的告知，也沒有向被告說過由她保管之臺張公司
    便章及我與張維榮的便章，可以由她作任何用途使用，便章
    通常僅用於申請勞健保、或是簽約、寄發掛號信等事務等語
    (見原審卷第83至84、86至91頁)，而證人張維榮於原審審理
    中證稱：我沒有授權任何人可以用我的便章在本案申請書或
    本案證明書上蓋印，被告到職時，我沒有跟被告說明職災之
    傷病給付的申請流程，因為我們公司從來沒有人用過，被告
    在車禍後2天來公司，有跟我提到想要申請職災之傷病給付
    ，因為我不熟這方面的事情，所以我跟被告說如果要申請的
    話，我需要去勞工局問問看如何申請，但我沒有答應被告可
    以自行申請職災之傷病給付，後來李芙蓉去勞工局詢問申請
    流程後，就發現被告已經自行申請職災之傷病給付的補償等
    語(見原審卷第95至96、103至104頁)，可知李芙蓉及張維榮
    均證稱並未主動授權被告可以自行使用其等便章及臺張公司
    便章製作本案申請書及本案證明書，也沒有授權被告自行以
    臺張公司名義申請本件職災傷病給付等情，至為明確。
　㈡又被告於偵查中稱：我有跟張維榮說我要申請職災之傷病給
    付，張維榮表示我是會計，我可以自己去辦理，要我自己蓋
    章‥‥李芙蓉有委託余庭瑄幫我申請職業災害，余庭瑄看到我
    進公司，要我自己填寫本案申請書、自己送件，當時張維榮
    也在場，其向我表示我自己處理就好等語（見偵字卷二第68
    、164頁)，惟證人余庭瑄於偵查中結證稱：不可能有被告所
    稱「109年10月1日前某日，被告拿著假單及本案申請書請張
    維榮蓋章，張維榮表示被告可以自己用張維榮的印章蓋印，
    且被告也可以自己簽名，而我在場見聞」這件事，我沒有親
    眼見證過這件事，我根本沒有看過這些文件，今天是我第1
    次看到這些文件，張維榮一定是自己簽名，例如進出口委託
    單他一定會自己簽名等語(見偵字卷二第221頁)，益證張維
    榮證述其並未同意被告可以自行製作本案申請書及本案證明
    書乙事，應屬真實。且自被告上開供述，可知被告主觀上知
    悉申請職災傷病給付，必須得到李芙蓉或張維榮的許可，否
    則被告根本不需向張維榮確認，是否可以申請職災傷病給付
    。凡上情，均可認定被告於案發時，主觀上知悉自己的職務
    範圍，並不包含自行製作本案申請書及本案證明書乙事。　
  ㈢又證人李芙蓉、張維榮於原審已結證稱臺張公司先前並無員
    工申請職災傷病給付的前例，因此在被告任職時，並未告知
    被告申請職災傷病給付的相關流程，也未向被告表示表示其
    可自行申請職災傷病給付等語(見原審卷第90、102至103頁)
    ，再審以臺張公司人事管理規則可悉，亦查無關於員工申請
    職災傷病給付的規定一節，有臺張實業有限公司人事管理規
    則附卷可佐(見原審卷第119至129頁)，是依被告之職務範圍
    及臺張公司人事管理規則，客觀上均無法認定被告在製作本
    案申請書及本案證明書前，已經獲得李芙蓉、張維榮的概括
    授權。至於辯護意旨以被告得自行決定並處理員工之加退保
    事項，可證被告制作本案申請書及證明書係事先得到概括授
    權云云，惟事項性質不同無法類比，為員工加退保為申報事
    項，而職災傷病給付為給付事項，顯難類比，且前已詳敘被
    告本件未得授權處理，是此部分辯護意旨亦不足採。 
　㈣辯護意旨以告訴人於109年10月12日寄給被告之第365號存證
    信函明載「我們已經幫妳取回申報書件三份‥」(見偵字卷一
    第33頁)，由告訴人幫被告取回空白申請書，可證被告得到
    告訴人授權處理本件職災傷病給付云云(見本院卷第71頁)。
    然查：上開存證信函係告訴人李芙蓉到勞保局詢問病假相關
    事宜時，發現被告未經公司登記負責人李芙蓉及實際負責人
    張維榮同意，於109年9月間即逕自加蓋李芙蓉、張維榮印文
    並以二人之名簽名其上，向勞保局提出職災傷病給付後，於
    109年10月12發存證信函知被告日後休假必須填寫事病假單
    ，否則依終止契約曠職論，此有告訴人所提說明書 在卷可
    查(見偵字卷一第27、29頁)，並有勞動部勞工保險局110年1
    1月17日保職傷字第11010114730號函說明二載有「‥經查本
    局於09年9月16日收到陳映蘭之勞工保險傷病給付申請書件‥
    」等語相符(見偵字卷二第179頁)，是辯護意旨以上開存證
    信函為有利被告之證據，顯與卷證有違而不可採。另辯護人
    以依勞工保險被保險人因執行職務致傷病準則第17條規定，
    被告於本件情形亦得申請職業傷害，因此被告並無行使偽造
    私文書、偽造文書之主觀不法犯意云云。惟按刑法第210條
    之偽造文書，以無制作權之人冒用他人名義而制作該文書為
    要件之一(最高法院85年度台上字第5081號判意旨可參)，而
    如前述，被告製作本案申請書及證明書向勞保局提出而行使
    ，其非名義人亦未基於授權而為，且生損害於李芙蓉、張維
    榮及臺張公司及勞保局對勞工傷病給付案件處理的正確性，
    已該當行使偽造私文書罪責，此與被告得否申請職災傷病給
    付，尚屬有別，併此指明。　　
　㈤綜上，被告所辯及前開辯護意旨，謂被告本件申辦職業災害
    一事，係被告經臺張公司授權處理之職務範圍內之事云云，
    自屬虛詞，無法採信，被告此部分上訴，核無理由。　
三、關於變造私文書部分：
　　被告於109年8月21日及109年10月5日之請假單，經公司實際
    負責人張維榮於109年10月5日核准並簽名其上後，被告於同
    年10月5日將該8月21日及10月5日2紙請假單之原本所載病假
    之「病」字塗改成「職災」，復將該10月1日請假單上原記
    載「補醫師證明及Ｘ光片」之「及Ｘ光片」塗銷等客觀事實，
    固經被告承認屬實，然其否認犯罪，辯稱：於上開塗改後，
    有再送張維榮核准云云。然查：
　㈠證人張維榮於原審審理時證稱8月21日、10月1日請假單是被
    告同時拿來的，在我簽名前都沒有塗改的情形，10月1日請
    假單之備註欄記載「補醫師證明及Ｘ光片」等字，是我簽名
    時所載(與偵字卷二第220頁同)，假單簽完後交給會計即被
    告保管，後來我在影印機上看到8月21日、10月1日請假單時
    ，就發現上開請假單被用立可白塗改如上情，可證張維榮於
    被告上開請假單核准並簽名時，假單上並無塗改的痕跡。 
　㈡而被告於偵查中就塗改及張維榮簽名過程，陳詞反覆，其先
    稱：我將上開假單塗改後，有再將假單給張維榮簽名云云(
    見偵字卷二第164頁)，然經檢察事務官質以：如果塗改後有
    再經過張維榮簽名，一般來說應該會有兩個簽名等語後，被
    告復改稱：我事先寫好假單拿給張維榮看，張維榮看過他寫
    了「補醫師證明及X光片」等字後，張維榮將假單拿給我，
    我到位置上，直接將「X光片」等字塗掉，再拿給張維榮簽
    名，因為張維榮第1次沒有簽名云云(見偵字卷二第164頁)，
    比對被告關於假單經張維榮簽名及其塗改的情形，被告前後
    供述不一，且均與證人張維榮上開證詞有違，復審酌被告與
    李芙蓉通訊軟體LINE對話紀錄所示：109年9月3日李芙蓉向
    被告表示：「8月份薪資：依你新的『醫師證明』需要療養多
    少天數，就以『病假』核定，加班費：另計加上。」，被告表
    示：好的等語乙節，有上開對話紀錄影本在卷可查(見偵字
    卷一第47頁)，可知李芙蓉當時告知被告可以請「病假」，
    而非「職災」假，而被告亦表示知悉，且李芙蓉與張維榮均
    未同意被告可以自行申請職業災害補償一節，如前述，倘被
    告在張維榮簽名前，被告已將病假塗改成職災假，衡情張維
    榮應不會同意並於上開假單上簽名，因此被告稱其是在張維
    榮簽名前，即為上開塗改行為一節，應為卸責之詞，不足採
    信。
　㈢又刑法第210條變造文書罪，係指對於無權更改之文書，故意
    為不實內容之更改而言。至行為人是否有權更改文書內容，
    若該文書已經依法製作完成，並經相關單位會簽完畢或已呈
    由上級(主管)核准並簽名，縱為原製作公文書之人，若其已
    無權更改其內容，而其擅加更改，足以生損害於公眾或他人
    者，即應構成刑法第210條之變造文書罪(參照最高法院108
    年度台上字第2746號判決意旨)。是被告於上開假單送張維
    榮核准並簽名後，此時該文書製作已完成，被告再行塗改之
    行為，既生損害於張維榮及臺張公司對員工請假資料管理之
    正確性，應構成變造私文書。綜上被告此部分上訴核無理由
    。
據上論斷，應依刑事訴訟法第368條、第373條，判決如主文。
本案經檢察官劉恆嘉提起公訴，檢察官劉成焜到庭執行職務。
中　　華　　民　　國　　111 　年　　11　　月　　29　　日
                  刑事第十九庭  審判長法　官  曾淑華
                                      法　官  陳文貴
                                      法　官  黃惠敏
以上正本證明與原本無異。
如不服本判決，應於收受送達後20日內向本院提出上訴書狀，其
未敘述上訴之理由者並得於提起上訴後20日內向本院補提理由書
（均須按他造當事人之人數附繕本）「切勿逕送上級法院」。
                                      書記官  吳錫欽
中　　華　　民　　國　　111 　年　　11　　月　　30　　日
附表：
編號 偽造文件名稱及盜蓋/偽簽欄位 盜蓋印文/偽簽署押 1 「勞工保險傷病給付申請書及給付收據」申請書之「負責人」欄位 偽簽「李芙蓉」署押1枚 2 「勞工保險傷病給付申請書及給付收據」申請書之「經辦人」欄位 偽簽「張維榮」署押1枚 3 「勞工保險傷病給付申請書及給付收據」申請書之「負責人」欄位 盜蓋「李芙蓉」印文1枚 4 「勞工保險傷病給付申請書及給付收據」申請書之「經辦人」欄位 盜蓋「張維榮」印文1枚 5 「勞工保險傷病給付申請書及給付收據」申請書之「投保單位證明欄」最右側處 盜蓋「臺張公司」印文1枚 6 「勞工保險被保險人上下班途中發生事故而致傷害證明書」下方「投保單位印章」欄位 盜蓋「臺張公司」印文1枚 7 「勞工保險被保險人上下班途中發生事故而致傷害證明書」下方「負責人印章」欄位 盜蓋「李芙蓉」印文1枚